【裁判字號】    99,上訴,330
【裁判日期】    990408
【裁判案由】    毒品危害防制條例
【裁判全文】
臺灣高等法院臺中分院刑事判決         99年度上訴字第330號
上  訴  人  臺灣彰化地方法院檢察署檢察官
被      告  乙○○
選任辯護人  黃仕勳律師
上列上訴人因被告毒品危害防制條例案件，不服臺灣彰化地方法
院98年度訴字第1268號中華民國99年1月6日第一審判決（起訴案
號：臺灣彰化地方法院檢察署97年度偵字第7754號），提起上訴
，本院判決如下：
    主    文
上訴駁回。
    理    由
一、公訴意旨略以：被告乙○○（綽號「嫂子」、「姐仔」）明
    知海洛因業經毒品危害防制條例第2條第2項第1款規定列為
    第一級毒品管制，竟基於販賣第一級毒品海洛因以營利之集
    合犯意，持用門號為0000-000000、0000-000000、0000-000
    000、0000-000000等行動電話以供對外販賣海洛因聯繫之用
    ，而實施下列販賣毒品等行為：
  (一)林金池（所涉販賣毒品案件，業經臺灣彰化地方法院檢察署
    檢察官提起公訴）因販賣毒品，對海洛因之需求甚大，乃自
    民國96年10月間起至97年5月20日止，每隔2天即利用公用電
    話撥打被告持用之0000-000000、0000-000000號行動電話聯
    絡購買海洛因，雙方談妥交易之金額及地點後，被告即在彰
    化縣永靖鄉與社頭鄉交界處附近之寺廟及員林鎮「黃金帝國
    」大樓後方之博愛路路旁等處，販賣海洛因予林金池（自97
    年3、4月間起至同年5月20日止，被告係委由與其有犯意聯
    絡之某不詳姓名年籍成年男子出面販賣海洛因給林金池）。
    其等每次交易海洛因之重量為半錢，金額係新臺幣（下同）
    1萬元，至97年2月間，被告販賣予林金池之海洛因調漲價格
    為每錢1萬1千元。
  (二)黃昭和（所涉與林金池共同販賣毒品案件，已為檢察官提起
    公訴）因林金池之介紹而認識被告，自96年之年底某日起至
    97年5月中旬某日止，每隔2至3天即撥打被告上開持用之2支
    行動電話購買海洛因，每次購買之金額為6千至1萬元（嗣被
    告自97年2月間起，亦將販賣給黃昭和之海洛因價格調漲為
    每半錢1萬1千元）。
  (三)蕭宥宬於97年3月間，在彰化縣社頭鄉○○路附近，先後向
    被告購買海洛因共5次，每次購買金額為1至3千元。
  (四)楊佳哲自97年2月初某日起至同月底某日止，在彰化縣二水
    鄉某處三合院，先後向被告購買海洛因共3次，每次購買之
    金額為2萬元，毛重3.75公克。
  (五)施雨泉於96年或97年間，在1星期內，先後2次在彰化縣永靖
    鄉○○路旁，向被告購買海洛因，每次購買價格為5千元。
  (六)嗣為警於97年8月26日23時40分許，在彰化縣田中鎮○○路○
    段299號查獲被告，並在其隨身攜帶之手提包內扣得所有搭
    配0000-000000、0000-000000及0000-000000號等門號使用
    之行動電話3支、0000-000000號及0000-000000號行動電話
    SIM卡各1張、記事本1本、現金62200元及美金115元等物，
    因認被告涉有違反毒品危害防制條例第4條第1項之販賣第一
    級毒品罪嫌。
二、按犯罪事實應依證據認定之，無證據不得認定犯罪事實；又
    不能證明被告犯罪者，應諭知無罪之判決，刑事訴訟法第15
    4條第2項、第301條第1項分別定有明文。次按認定不利於被
    告之事實，須依積極證據，茍積極證據不足為不利被告事實
    之認定，即應為有利於被告之認定，更不必有何有利之證據
    ；事實之認定，應憑證據，如未能發現相當證據，或證據不
    足以證明，自不能以推測或擬制之方法，以為裁判之基礎；
    且認定犯罪事實所憑之證據，雖不以直接證據為限，間接證
    據亦包括在內，然而無論直接證據或間接證據，其為訴訟上
    之證明，須於通常一般之人均不致有所懷疑，而得確信其為
    真實之程度者，始得據為有罪之認定，倘其證明尚未達到此
    一程度，而有合理之懷疑存在，無從使事實審法院得有罪之
    確信時，即應由法院為諭知被告無罪之判決；又檢察官對於
    起訴之犯罪事實，仍應負提出證據及說服之實質舉證責任。
    倘其所提出之證據，不足為被告有罪之積極證明，或其指出
    證明之方法，無從說服法院以形成被告有罪之心證，基於無
    罪推定之原則，自應為被告無罪判決之諭知（最高法院30年
    上字第816號、40年臺上字第86號、76年臺上字第4986號、
    92年臺上字第128號等判例意旨參照）。另施用毒品者，其
    所稱向某人購買之供述，須補強證據以擔保其供述之真實性
    ，良以施用毒品者其供述之憑信性本不及於一般人，況施用
    毒品者其供出來源，因而破獲者，法律復規定得減輕其刑，
    其有為偵查機關誘導、或為邀輕典而為不實之陳述之可能，
    其供述之真實性自有合理之懷疑，是本院一貫之見解，認施
    用毒品者關於其向某人購買毒品之供述，必須補強證據佐證
    ，以擔保其供述之真實性，俾貫澈刑事訴訟無罪推定及嚴格
    證明之基本原則。又關於毒品施用者其所稱向某人購買毒品
    之供述，必須補強證據佐證，係指毒品購買者之供述縱使並
    無瑕疵，仍須補強證據佐證而言，以擔保其供述之真實性。
    該所謂補強證據，必須與施用毒品者關於相關毒品交易之供
    述，具有相當程度之關聯性，且足使一般人對於施用毒品者
    之供述無合理之懷疑存在，而得確信其為真實，始足當之（
    最高法院93年度臺上字第6750號、94年度臺上字第2033號、
    98年度臺上字第3116號等判決意旨參照）。
三、證據能力部分：
  (一)按被告以外之人於偵查中向檢察官所為之陳述，除顯有不可
    信之情況者外，得為證據，刑事訴訟法第159條之1第2項定
    有明文。依現階段刑事訴訟法之規定，檢察官代表國家偵查
    犯罪、實施公訴，必須對於被告之犯罪事實負舉證之責，依
    法有訊問被告、證人及鑑定人之權，證人、鑑定人且須具結
    ，實務運作上，偵查中檢察官向被告以外之人所取得之陳述
    ，原則上均能遵守法律規定，不致違法取供，其可信性極高
    。又刑事訴訟法並無檢察官於偵查中訊問證人時，應予被告
    詰問機會之規定，故證人於檢察官偵查中訊問時未經被告進
    行詰問，仍有證據能力（最高法院96年度台上字第2786號判
    決意旨參照）。查本件證人林金池、黃昭和、蕭宥宬、楊佳
    哲及施雨泉等人於檢察官訊問時具結後所為之陳述，未見受
    任何不當外力之干擾或檢察官有何非法取供之情事，被告乙
    ○○及其選任辯護人於本院審理時亦未主張檢察官有何違背
    法定程序而對上述受訊問人取供之情形，則依前開說明，證
    人林金池、黃昭和、蕭宥宬、楊佳哲及施雨泉於檢察官訊問
    時所具結之陳述，均有證據能力。
  (二)次按被告以外之人於審判外之陳述，雖不符刑事訴訟法第15
    9條之1至同條之4之規定，而經當事人於審判程序同意作為
    證據，法院審酌該言詞陳述或書面陳述作成時之情況，認為
    適當者，亦得為證據；當事人、代理人或辯護人於法院調查
    證據時，知有第159條第1項不得為證據之情形，而未於言詞
    辯論終結前聲明異議者，視為有前項之同意；乃該法第159
    條之5所明定。查本件除上開證人林金池等人於檢察官訊問
    時所具結之陳述外，其餘在下列判決理由中所載被告以外之
    人於審判外所為陳述經援引為證據者（包括書證），因檢察
    官、被告及其選任辯護人於本院辯論終結前，對於證據能力
    均不爭執，本院審酌各該證據作成時之狀態，也認無非法取
    得之情形，且適合作為本案之證據使用，故亦均有證據能力
    。
  (三)復按被告以外之人於審判外之言詞或書面陳述，除法律有規
    定者外，不得作為證據；又被告以外之人於檢察事務官、司
    法警察官或司法警察調查中所為之陳述，與審判中不符時，
    其先前之陳述具有較可信之特別情況，且為證明犯罪事實存
    否所必要者，得為證據，刑事訴訟法第159條第1項、第159
    條之2分別定有明文。查被告及其辯護人爭執證人林金池、
    黃昭和、蕭宥宬、楊佳哲及施雨泉於警詢陳述之證據能力，
    而上述證人於警詢中之陳述係屬審判外之陳述，亦皆經傳喚
    於原審為證，然經本院審酌其等先前於警詢時之外部環境及
    條件，並不足認具有較可信之特別情況，自無傳聞例外規定
    之適用，是上開證人於警詢中之陳述不具有證據能力。
四、實體方面：
  (一)公訴意旨認被告乙○○涉犯毒品危害防制條例第4條第1項之
    販賣第一級毒品罪嫌，無非係以證人林金池、黃昭和、蕭宥
    宬、楊佳哲、施雨泉等人於警詢、偵查中之證述，與黃昭和
    使用手機內通訊錄、手機序號照片，及扣案門號0000-00000
    0、0000-000000及0000-000000號之行動電話（含SIM卡）3
    支、門號0000-000000及0000-000000號SIM卡各1張、記事本
    1本、現金62200元及美金115元等物為其論據。訊據被告堅
    決否認曾販賣第一級毒品海洛因給林金池等5人，辯稱與林
    金池等5人之間從無毒品之往來，而選任辯護人則為其辯護
    略以：依林金池於偵訊中之陳述，無從知悉其向被告購買海
    洛因之時間、地點及數量，且其於警詢時雖指證被告為綽號
    「嫂子」之販毒者，但供其指認之照片只有1張，指認程序
    顯有瑕疵，再參其原審之證詞，又與先前偵查中之陳述出入
    甚大，自不足認定被告有何販賣海洛因給林金池之犯行；黃
    昭和於偵查中之陳述，亦未明確說明向被告購買海洛因之時
    、地及次數，於原審之證詞又與偵查中所言不符，其手機翻
    拍照片也不足以證明其偵訊時所言為真，復乏其他佐證，故
    不能認為被告曾販賣海洛因給黃昭和；參蕭宥宬於偵查中之
    陳述，其並未與販毒者直接接觸，未見過販毒者本人，亦不
    知販毒者即綽號為「嫂子」之本名，警詢時復係受警方之引
    導謂「嫂子」即為被告，始予指認，故不足採；楊佳哲部分
    ，其警詢中指認被告之程序，亦為單一之照片，顯有瑕疵，
    且依其於原審證述之情節，可知楊佳哲於偵查中所不利被告
    之陳述，乃因警方之恫嚇及其他刑案之壓力所致；而施雨泉
    於偵查中即已表明無法確認「嫂子」是否即為被告，又於原
    審證稱不識在庭之被告，其購買海洛因之「嫂子」並非被告
    等語；至於扣案物部分，相關電話號碼之記載不足認係販賣
    毒品之聯繫，被告尚無販賣海洛因之犯行等語。
  (二)經查：
  1.證人林金池固有於檢察官訊問時，具結證述略以其每次向被
    告購買半錢海洛因，金額為1萬元，97年2月中旬起漲價1千
    元，2天購買1次，從96年10月中旬開始向被告購買，最後1
    次應為97年5月20日，自向被告購買海洛因後，約每隔2天即
    購買1次，至97年3、4月間，被告請其找被告之小弟購買，
    毋須直接找被告交易，故於97年3、4月間後，直接向被告購
    買海洛因之次數變少，但有時小弟沒貨，還是會直接打電話
    給被告購買海洛因，上開期間內，其直接向被告購買海洛因
    約2至3次，交易地點均約在永靖鄉與社頭鄉交界處之媽祖廟
    前廟埕，該廟附近有橋頭國小，可能距離被告住處較近，才
    會選在該處交易毒品，先前其以為是土地公廟，後來想起應
    該是媽祖廟，另其與被告小弟之交易，則都約在員林鎮黃金
    帝國後方博愛路附近等語（見97年度偵字第7754號卷第150
    頁）。復於其被訴違反毒品危害防制條例之案件（臺灣彰化
    地方法院97年度訴字第2009號）中供稱：我有起訴書所載販
    賣毒品之行為，是向綽號嫂子的人拿的，半錢1萬1千元，1
    錢2萬2千元，我都是拿半錢或1錢，半錢的量我都是留三分
    之一，其餘的量可以賣到1萬1千元至1萬2千元，我都是先約
    好販賣地點，地點大部分都在社頭附近，我與黃昭和是朋友
    ，黃昭和如果有朋友需要就介紹給我，介紹之後黃昭和先收
    錢，再向我拿毒品交給他朋友，因為黃昭和有幫我介紹，所
    以有時候我會免費提供毒品給他，在還沒有他介紹朋友給我
    之前，黃昭和也有向我買毒品等語（見同上開偵查卷第255
    頁）。然綜觀其上開陳述，並未明白確認每次向被告購買海
    洛因之時間、地點及數量，已難確切認定被告之具體犯行。
    且證人林金池於警詢時雖指證被告為綽號「嫂子」之販毒者
    ，但警方僅提供1張被告之照片供其辨認，指認程序也不無
    瑕疵。再參證人林金池於原審改口證稱：我未曾向被告買過
    毒品，於偵查時所言者，係因黃昭和先講出上手才跟著講，
    時間、地點都是我自己編的，到目前為止沒有因供出乙○○
    而被減刑，買毒品是透過長腳榮向嫂子買，不曾看過嫂子，
    指證乙○○也是編的等語（見原審卷第127至129頁），益見
    林金池先後所言，矛盾不一，憑信性堪虞。此外，復乏其他
    佐證可認被告確曾於何時地販賣海洛因給林金池，自難遽認
    被告確有前揭犯行。
  2.證人黃昭和於偵查中係結證稱：最後一次向綽號「嫂仔」的
    女子購買海洛因是和林金池一起去的，時間應該是在97年5
    月中旬，交易地點可能是在社頭街上，那次購買半錢的海洛
    因，市價1萬1千元，最早是林金池帶我去認識被告，我從96
    年年底開始向被告購買海洛因，購買金額有時6千元，有時1
    萬元，後來半錢漲到1萬1千元，每隔2、3天會向被告購買1
    次海洛因，一開始我自己向乙○○購買海洛因，97年農曆年
    後，大概在今年2月，才和林金池一起向乙○○購買海洛因
    等語（見97年度偵字第7754號卷第161、162頁），所言向被
    告購買海洛因之時間、地點、次數已未盡明確。遑論黃昭和
    後於原審所具結證述：我在96年6月3日被抓到時，跟警察說
    提供毒品的上游是一個叫嫂子的，那天作筆錄警察拿1張照
    片給我指認，那時我不敢確定，警察說這照片算是很久之前
    ，應該是沒錯，結果我想警察說是就是，庭上被告不是我所
    說的嫂子，因為是拿照片給我指認，在檢察官面前指認乙○
    ○是不實在的，因為跟我說的嫂子是不同人，我誤認為她是
    ，在我的手機內有0000000000號寫堂嫂，不是跟我買毒品的
    那個人，我是輸入嫂子，從頭到尾是我主動跟警察說要供出
    上手，提供給警方的電話可能那時在提藥而提供錯誤等語（
    見原審卷第131頁至第134頁），已推翻其偵查中所言之真實
    性，致更不能嚴謹認定被告有何販賣海洛因給黃昭和之犯行
    。至於從黃昭和手機翻拍之照片（見上開偵查卷第19頁），
    及其所指證被告之照片1張（見上開偵卷第29頁），則均無
    從佐證黃昭和確曾向被告購買海洛因之情事，故被告此部分
    罪嫌，顯有不足。
  3.證人蕭宥宬於偵查時結證稱：97年3月間，我曾於社頭鄉○
    ○路附近向被告購買海洛因，我是跟一位叫「小文」的男子
    一起向被告購買，當時他是開小客車過來交易，但是我並沒
    有下車，我朋友下車去跟她買海洛因後，有跟我說對方綽號
    叫「嫂仔」，我不知道對方的本名，我當時跟警察講說我是
    向一個綽號「嫂仔」的人購買，警察拿出被告的照片向我表
    示這個人，大家稱他為「嫂仔」，我都透過朋友聯絡綽號「
    嫂仔」之人購買海洛因，我不知道「嫂仔」的聯絡電話，之
    前朋友曾用我的手機撥電話給她，我曾經在朋友離開後，偷
    偷利用留下來的電話紀錄回撥，問她是不是「嫂仔」，我想
    跟她買海洛因，但她在電話中向我表示她沒有海洛因可以賣
    給我等語（見97年度偵字第7754號卷第174頁），已言明未
    直接與販毒者接觸，更不知販毒者即綽號「嫂子」之本名。
    後於原審更結證稱：我印象中是麻煩一個叫「空的」去跟人
    家拿的，我知道是一個叫嫂子，還是姐仔的人，但是我不是
    很清楚這個人長的如何，因為我沒有跟這個人接觸過，但是
    警察來做筆錄時，他跟我說這個就是姐仔、嫂子，當初警察
    跟我講這是姐仔時，我事先就說因為我完全沒有看過本人，
    我也沒辦法說是誰，他說應該是這個姐仔，加上我那時剛被
    抓到沒有多久，意識也不是很好，我才說是吧。那時說實在
    的，我不確定這個人，我不曾跟乙○○買，但我有麻煩一個
    叫「空的」向一個叫姐仔的拿，警察這樣跟我說，我就想說
    是那個人，我才簽下去的，偵查中所述可能說錯了，因我不
    曾向乙○○買過，是向一個叫嫂子拿的，實際上我不曾看過
    嫂子，沒有什麼印象，因為她坐在車上，我看過1、2次而已
    等語（見原審卷第136、137頁），直言其不曾向被告購買海
    洛因。則徒以其上開證詞，自不適合證明被告有何販賣海洛
    因給蕭宥宬之行為。另警方提供給證人蕭宥宬指認之照片，
    亦僅為被告之單一照片，其指認程序不無瑕疵。此外，已無
    其他事證足證被告有何販賣海洛因給蕭宥宬之事，自應予被
    告有利之判斷。
  4.證人楊佳哲於偵查時結證稱：我是從97年2月初至2月底前後
    向被告購買3次海洛因，交易地點在二水鄉一個我稱呼他為
    「義兄」的不詳年籍男子的住處，該處為三合院，每次都買
    1包，金額均為2萬元，重量為3.75公克，當時我在彰化買不
    到海洛因，經過朋友介紹，才會前往二水鄉向乙○○購買海
    洛因等語（見97年度偵字第7754號卷第70、71頁），並於警
    詢時經警方提供被告之單一照片1張令其指認（見上開偵查
    卷第68頁）。惟於原審時具結後改口證稱：我在警詢時所述
    不實在，當時我被借提訊問，警察跟我說如果我不配合指證
    ，要起訴我強盜案件，我在97年間有強盜案件被起訴，但還
    沒判，不過警察說還有其他相同手法犯案懷疑是我做的，當
    時我從監獄被借提出去，無力反抗，沒有家屬在場，我陳述
    時有壓力，姐仔不是我在警察局指認照片的那個姐仔，當時
    未跟檢察官講實話是怕警察找麻煩，而現在已經到澎湖監獄
    去了，而且沒有案件就不怕了等語（見原審卷第174頁至第1
    76頁）。其先後之陳述及指認程序，均非無瑕疵可指，本件
    復乏其他事證足供判斷究竟楊佳哲上開所言何者為真，則事
    既有疑，此項疑義之利益當應歸諸被告享有，而認其應無前
    開公訴意旨所指曾販賣海洛因給楊佳哲之行為。
  5.證人施雨泉雖於偵查時證稱：我有跟蕭博壬的爸爸「老得」
    在一起的女人買過毒品，應該是照片裡面的人，我忘記何時
    跟她購買的，我無法百分之百從照片確認是否是這個人，大
    家都叫她「嫂子」，我跟「嫂子」買過海洛因，超過1、2次
    ，印象中有打電話給「嫂子」，是跟老得在一起的女人（見
    98年度核交字第61號《下稱核交卷》第153、154頁）；照片
    暗暗的，認不怎麼出來，不太確定，乙○○這個名字沒有聽
    過，只聽過「嫂子」，應該是96、97年的事情，跟「嫂子」
    那個女子買海洛因，我記得是她本人拿給我的，她在車內，
    我錢拿給她，她將毒品海洛因拿給我，車子是銀色，什麼品
    牌我忘了，買過1、2次，交貨地點在永靖鄉的永興（見核交
    卷第156、157頁）；我只跟綽號「嫂子」女子買過海洛因，
    買過2次，96、97年時候向她買的，在永靖鄉○○○路旁，
    她事先會告訴我她開的車輛顏色，我在道路旁找她，她會將
    車窗搖下來，我直接站在車旁向她購買海洛因，我拿錢給她
    ，海洛因交給我，我共向她購買過兩次海洛因，兩次時間不
    超過一星期，每一次都向她購買5000元的海洛因，我會打她
    的手機聯絡她，號碼已經不記得了等語（見核交卷第161頁
    ），但並未直指即係向被告購買海洛因，而已難認定被告確
    為販賣海洛因給施雨泉之人。後於原審更具結證述：有跟嫂
    子買過海洛因，但時間忘了，如何聯絡也忘了，購買的次數
    也忘了，我不認識在庭的被告，為何她的記事本內會有我的
    電話要問被告等語（見原審卷第140頁），完全否認被告即
    為綽號「嫂子」之人。至於扣案被告記事本內雖有電話號碼
    為0000000000號、別稱「乙前」，申登人為施雨泉之記載，
    然此項證物仍不足佐證被告曾於何時地利用上述電話與施雨
    泉聯繫，進而從事毒品海洛因之交易。
  6.本案警方雖有在被告隨身攜帶之手提包內扣得其所有搭配00
    00-000000、0000-000000及0000-000000號門號使用之行動
    電話3支、0000-000000號及0000-000000號行動電話SIM卡各
    1張、記事本1本等物，但本件並無任何被告利用上開扣案物
    與前揭林金池等證人通聯之證據可佐，自不足認定被告以之
    供販賣海洛因給林金池所用。此外，扣案之現金62200元及
    美金115元，尚未見與前揭公訴意旨有何關聯，故亦不能證
    明被告有何販賣毒品之犯行。
  (三)綜上所述，既公訴人所提出之證據不能確切證明被告確有其
    所指販賣海洛因給林金池等人之行為，則基於罪疑唯輕，即
    應予被告有利之認定。原審判決以被告被訴販賣第一級毒品
    之犯罪不能證明，依刑事訴訟法第301條第1項之規定，諭知
    其無罪，核其採證認事及用法，均無不合，應予維持。檢察
    官雖再提起上訴，謂林金池、黃昭和、蕭宥宬、楊佳哲及施
    雨泉等人於原審審理時係附合被告所辯，其等先前於警詢、
    偵查時，皆明確指證向被告購買海洛因，應非誣攀之詞，核
    與事實較為接近，嗣於原審翻異前詞，明顯為迴護被告之語
    ，委不足取，故被告販賣第一級毒品海洛因犯行，應堪認定
    等語。惟林金池、黃昭和、蕭宥宬、楊佳哲及施雨泉等人前
    揭供述，實有瑕疵可指，已見前述；況縱認林金池等購毒者
    之陳述並無瑕疵，仍須補強證據，以擔保其等供述之真實性
    。然上訴意旨除爭執應以林金池等人於偵查中所言較為可採
    外，別未指明案內有何補強證據或提出新事證，以使一般人
    對於上開林金池等購毒者之供述無合理之懷疑，而得確信其
    為真實。故本件檢察官之上訴，尚無理由，應予駁回。
據上論結，應依刑事訴訟法第368條，判決如主文。
本案經檢察官甲○○到庭執行職務。
中    華    民    國    99    年    4     月    8     日
            刑事第九庭  審判長法  官  江  德  千
                              法  官  許  旭  聖
                              法  官  莊  深  淵
以上正本證明與原本無異。
檢察官得上訴。
如不服本判決應於收受送達後十日內向本院提出上訴書狀，其未
敘述上訴之理由者，並得於提起上訴後十日內向本院補提理由書
（均須按他造當事人之人數附繕本）「切勿逕送上級法院」。
                              書記官  陳  振  海
中    華    民    國    99    年    4     月    8     日

司法院資訊處製作；財團法人民間司法改革基金會備份。
